最高法院刑事判決　　　　　　　　　　　　　　　九十三年度台上字第四九五一號
　　上　訴　人　甲○○
右上訴人因違反藥事法等罪案件，不服台灣高等法院高雄分院中華民國九十年十一月
二十八日第二審判決（九十年度上訴字第一四八五號，起訴案號：台灣屏東地方法院
檢察署九十年度偵字第三九四四號），提起上訴，本院判決如左：
    主  文
原判決關於連續明知為禁藥而販賣部分撤銷，發回台灣高等法院高雄分院。
其他上訴駁回。
    理  由
一發回部分：
本件原判決認定：上訴人甲○○係大仁技術學院藥學系畢業，領有藥劑生執照，為屏
東縣萬巒鄉○○村○○路一一四號「李藥局」之負責人，明知如原判決附表（下稱附
表）編號二、五至十六號所示之藥品，係其向一陳姓不詳名字之男子所販入之走私進
口物品（俗稱水貨），屬未經核准，並不得擅自輸入、販賣或意圖販賣而陳列之禁藥
，另附表編號一、十七至二十號所示之藥品係毒害藥品，亦屬禁藥，竟意圖營利，基
於概括之犯意，自民國八十八年五、六月間某日起，於上址內連續販賣上開藥品予不
特定人，嗣於九十年六月二十日上午為警查獲等情。因而撤銷第一審關於此部分之判
決，改判仍論處上訴人連續明知為禁藥而販賣罪刑，固非無見。
惟查：(一)、審理事實之法院，對於案內與認定事實、適用法律、罪名成立與否或於公
平正義之維護或對被告之利益有重大關係之一切證據，除認為不必要者外，均應詳為
調查，然後基於調查所得之心證以為判斷之基礎；茍與認定事實、適用法律有重要關
係，或於公平正義之維護或對被告之利益，有重大關係之事項，在客觀上認為應行調
查之證據，又非不易調查或不能調查，而未依法加以調查，率予判決者，即有刑事訴
訟法第三百七十九條第十款規定所稱應於審判期日調查之證據未予調查之違法。原判
決雖認上訴人明知附表編號十七至二十所示係毒害藥品，亦屬禁藥，仍予販賣；理由
中復論述附表編號十七至二十藥品，屬來源不明之第四級毒害藥品，上訴人雖領有管
制藥品登記證，仍須以販賣禁藥罪論處。惟上訴人在原審已具狀陳稱附表編號十七至
二十所示之藥品，係購自強生化學製藥廠有限公司及高雄供藥聯盟（高雄市○○街六
七號），並提出八十九年四月六日、五月八日進貨之估價單及一月八日之賣方出貨單
為憑；且陳明其在警詢中並未被詢及附表編號十七至二十所示藥品來源，故警詢筆錄
所載其向高雄陳先生購買之「水貨」，係指附表編號一、十七至二十以外之藥品而言
（見原審卷第六四至六八頁）。復在最後審判期日，陳稱：「它（指附表編號十七至
二十所示藥品）不是禁藥，這些都有藥廠的估價單、收據」、「十七到二十是藥廠進
來的藥」（見原審卷第九三至九四頁）各等語。實情如何，即與原判決所論述之藥品
來源是否明確合法之事實認定，及上訴人販賣附表編號十七至二十所示藥品部分，是
否屬販賣禁藥之事實認定等，均屬攸關。然原審就上訴人此部分所陳及提出之估價單
、進貨單等，非唯未予調查究明，於判決中復均恝置不論，自有調查未盡及理由欠備
之違誤。又原判決事實欄中僅認定附表編號二、五至十六所示之藥品，係上訴人向一
陳姓男子販入之水貨，並未認定記載編號一、十七至二十所示藥品之來源，乃理由中
竟遽論附表編號一、十七至二十所示藥品，亦「皆屬來源不明之第四級毒害藥品」，
同屬可議。(二)、原判決以屏東縣衛生局九十年八月一日九十屏衛四字第一二四七七號
函，謂附表編號十七至二十所示之藥品，係屬第四級管制藥品；暨上訴人雖領有管制
藥品登記證，惟其所販賣者，僅限來源清楚，具有批號及許可證明之第四級毒害藥品
，如屬來源不明之第四級毒害藥品，仍須以販賣禁藥罪論處云云，為其憑以認定附表
編號十七至二十所示藥品，係禁藥之依據。惟屏東縣衛生局上開覆函，係載稱：「經
查附表二至十六項藥品為未經核准擅自輸入之藥品，核屬藥事法第二十二條第二款之
禁藥，第十七至二十項為第四級管制藥品」（見一審卷第二四頁），並未認第四級管
制藥品亦屬禁藥或為毒害藥品；而藥事法所稱之禁藥，依第二十二條之規定，係指經
中央衛生主管機關明令公告禁止製造、調劑、輸入、輸出、販賣或陳列之毒害藥品，
或未經核准擅自輸入之藥品而言。又經核准登記領有管制藥品登記證之西藥販賣業者
，得辦理第三級、第四級管制藥品之輸入、輸出、販賣，管制藥品管理條例第十六條
第一項第三款、第二項定有明文。而管制藥品之販賣，違反同法第二十一條應詳實登
錄簿冊之規定，依同法第三十八條第一項、第三十九條第一項、第二項規定，僅予科
處罰鍰之行政處分，並不構成犯罪；且藥事法第九十一條，就違反管制藥品調劑及供
應之限制（即同法第六十條）者，亦規定應受罰鍰之行政罰。原判決並未敘明附表編
號十七至二十所示之管制藥品，業經中央衛生主管機關公告禁止販賣，並屬毒害藥品
等之依據及理由，則其以上訴人販賣上開來源不明之第四級毒害藥品，即謂「仍須以
販賣禁藥罪論處」，非唯其法律見解有欠允當，所為論斷亦與卷證資料不符，均難認
係適法。上訴意旨指摘原判決此部分不當，非無理由，應認有發回更審之原因。
二駁回部分：
查刑事訴訟法第三百七十六條所列各罪之案件，經第二審判決者，不得上訴於第三審
法院，法有明文。上訴人違反醫師法部分，原審係維持第一審依修正前醫師法第二十
八條第一項前段論處上訴人未取得醫師資格，擅自執行醫療業務罪刑之判決，駁回上
訴人此部分在第二審之上訴，核屬刑事訴訟法第三百七十六條第一款之案件。依上開
說明，既經第二審判決，自不得上訴於第三審法院，上訴人竟復提起上訴，顯為法所
不許，此部分應予駁回。
據上論結，應依刑事訴訟法第三百九十七條、第四百零一條、第三百九十五條前段，
判決如主文。
中　　　華　　　民　　　國　　九十三　　年　　　九　　　月　　 十六 　　日
                              最高法院刑事第八庭
                                  審判長法官  陳  炳  煌
                                        法官  陳  世  雄
                                        法官  韓  金  秀
                                        法官  吳  信  銘
                                        法官  徐  文  亮
      右正本證明與原本無異
                                              書  記  官
中　　　華　　　民　　　國　　九十三　　年　　　九　　　月　　二十二　　日
                                                                        Ｋ
